臺灣高等法院高雄分院民事判決　　　　 93年度上易字第247號
上　訴　人　乙○○○
訴訟代理人　甲○○
被上訴　人　丙○
訴訟代理人　李偉如律師
上列當事人間請求損害賠償事件，上訴人對於民國93年8 月24日
臺灣高雄地方法院93年度訴字第735 號第一審判決提起上訴，本
院於民國94年2 月15日言詞辯論終結，判決如下：
    主  文
上訴駁回。
第二審訴訟費用由上訴人負擔。
    事實及理由
一、被上訴人起訴主張：上訴人明知其無駕駛執照，竟於民國92
    年3 月7 日下午6 時40分許，騎乘車牌號碼OVO －816 號重
    型機車，沿高雄縣旗山鎮○○路由南往北行駛，行至同路3
    之35五號前時，因疏未注意而撞及在其前方行走之伊，致伊
    受有右脛腓骨骨折、右橈骨骨折、左肱骨骨折、顏面及左膝
    撕裂傷之傷害。伊因本件車禍支出醫療費新台幣（下同）3
    萬8146元、救護車費用2500元、看護費27萬5350元，購買輪
    椅、四角椅與衛生馬桶共1 萬1000元及出院後回診共支付計
    程車費2800元，另伊因此傷害精神上受有極大之痛苦，而請
    求精神慰藉金36萬6528元，合計69萬6324元。爰依侵權行為
    之法律關係，提起本訴，而聲明求為命上訴人給付上開金額
    及加計法定遲延利息之判決。並於本院聲明：(一)上訴駁回。
    (二)第二審訴訟費用由上訴人負擔（就原審駁回其請求超過25
    萬8717元本息部分，則未據聲明不服而確定）。
二、上訴人則以：本件事故乃因被上訴人突然從該處騎樓竄出馬
    路所致，伊並無預見及迴避之可能，自無過失可言；縱認伊
    有過失，對造亦有過失。又醫療費並非如被上訴人主張之數
    額，救護車及計程車之數額雖不爭執，但不同意給付；又除
    支付與謝月裡及張素麗之看護費外，其餘均不得請求；另否
    認購買輪椅等物品單據之真正；至精神慰藉金之請求則屬過
    高等語，資為抗辯。經原審命其給付25萬8717元之本息後，
    提起上訴，並於本院聲明：(一)原判決不利於上訴人部分廢棄
    。(二)廢棄部分，被上訴人在第一審之訴及假執行之聲請均駁
    回。(三)第一、二審訴訟費用由被上訴人負擔。
三、被上訴人主張其於前開時、地行走時遭上訴人無照騎車撞擊
    致受有上述傷害等情，為上訴人所不爭執，且有道路交通事
    故調查報告表及診斷證明書在卷可稽（見原審卷第33頁、本
    院卷第11頁），則此部分事實，可堪認為真實。又被上訴人
    係依侵權行為之法律關係請求賠償，上訴人則以其無過失，
    係被上訴人之過失所致，且就部分賠償亦有所爭執為抗辯，
    故本件之爭點應在於：(一)車禍之發生應由何造負過失責任。
    (二)被上訴人請求之賠償得准許之數額為若干。
四、經查，依道路交通事故現場圖所載，事故發生之中洲路3之
    35號附近之路寬約7.8 公尺，且未劃設人行道，當時上訴人
    係騎機車由南往北方向行駛，被上訴人則由北往南行走，並
    欲橫越中洲路至斜對面倒餿水時遭撞擊，而被上訴人遭撞擊
    倒地後，其受傷之血跡處距中洲路東側路邊約0.9 公尺，上
    訴人所騎機車於撞擊後，亦因重心失去平衡而摔倒，並留有
    間隔約0.5 五公尺之二道由南南東往北北西方向之平行刮地
    痕，靠近東側路邊之刮地痕起點距東側路邊約2.1 公尺，終
    點距東側路邊約2.3 公尺，此發生經過及事故現場圖為兩造
    所不爭執，則由此現場遺留之狀況為判斷，可見被上訴人係
    於行至道路上時始遭上訴人騎車撞及，以被上訴人當時係行
    走在上訴人之前方位置（即上訴人所稱之逆向行走），縱撞
    擊地點係在上訴人所稱被上訴人甫走近道路之路邊，上訴人
    仍應有充分之時間可注意此車前狀況，並為適當完全之反應
    ，以避免事故之發生，參以上訴人並未考領有機車駕駛執照
    ，為其所不爭執，則其應未能充分明瞭道路交通安全法規之
    相關規定，且在行車上亦有未能為安全駕駛之疑慮，故其未
    為此車前狀況之注意而撞及被上訴人，即應認有過失。況上
    訴人就此交通事故，經刑事庭調查結果，亦認定其有過失，
    而依過失傷害罪判處拘役五十五日確定等情，業經原審依職
    權調取該院九十二年度交簡上字第一五四號刑事全卷查明屬
    實，且有各該刑事判決在卷可稽。故被上訴人主張上訴人就
    本件事故之發生有過失，即堪採信，上訴人抗辯係因被上訴
    人突然竄出，致無預見及迴避可能，其無過失等語，不足採
    信。
五、按「行人穿越道路，應依左列規定：(五)在未設有行人穿越道
    亦非禁止穿越之路段穿越道路時，應注意左右無來車，始可
    小心迅速穿越。」道路交通管理處罰條例第134 條第5 款定
    有明文。本件發生事故之中洲路路寬約7.8 公尺，被上訴人
    竟未注意左右有無來車，即貿然欲橫越馬路至對向車道路邊
    倒餿水致遭撞及，雖上訴人有疏未注意車前狀況之疏失，但
    如被上訴人亦同為注意左右來車，當不致發生本件事故，則
    其就車禍之發生亦有過失，應可認定。本院斟酌上開情事，
    認上訴人之過失比例應為80％，被上訴人之過失比例則為20
    ％。
六、次按「汽車、機車或其他非依軌道行駛之動力車輛，在使用
    中加損害於他人者，駕駛人應賠償因此所生之損害。」、「
    不法侵害他人之身體健康者，對於被害人因此喪失或減少勞
    動能力或增加生活上之需要時，應負損害賠償責任。」、「
    不法侵害他人健康者，被害人雖非財產上之損害，亦得請求
    賠償相當之金額。」民法第191 條之2 、第193 條第1 項及
    第195 條第1 項前段分別定有明文。本件上訴人就事故之發
    生有過失並致被上訴人身體受有傷害之事實，業如前述，則
    被上訴人依上開規定請求賠償，即屬有據。茲將被上訴人請
    求賠償之各項金額，是否准許，分述如左：
  (一)醫療費及救護車費用部分：
    被上訴人主張其遭撞傷後經送往行政院衛生署旗山醫院（下
    稱旗山醫院）救治，隨即由救護車轉送高雄長庚紀念醫院接
    受住院開刀治療，共支出醫藥費3 萬8146元、救護車費用
    2500 元 ，合計4 萬646 元之事實，為上訴人於原審所不爭
    執，並經原審及本院向旗山醫院及高雄長庚紀念醫院函查屬
    實，有診斷證明書、救護車費用統一發票、醫療費收據及上
    開醫院之回函在卷可稽（見原審卷第31～35頁，本院卷第89
    ～93頁），而依被上訴人所受傷害及各收據載明之治療費別
    為斟酌，上開支出均屬治療上之必要費用，自應由上訴人賠
    償。至上訴人雖於上訴後爭執上開數額之正確性，然經本院
    再次函查結果，被上訴人確有支出上開醫療費及救護車費用
    ，且數額亦無錯誤，上訴人此部分抗辯，自不足採，故被上
    訴人此部分請求，應予准許。
  (二)購買輪椅、四角椅與衛生馬桶部分：
    被上訴人主張其因車禍致身體多處骨折，行動不便，而購買
    輪椅、四角椅與衛生馬桶共1 萬1000元等情，業據提出收據
    二紙為證，而經原審向高雄長庚紀念醫院函查結果，該院亦
    函覆稱被上訴人因本件受傷確有購買輪椅、四腳椅及衛生馬
    桶等物品以輔助日常生活之必要，有該院回函在卷可證（見
    原審卷第88頁），則被上訴人此部分請求，應予准許。至上
    訴人雖抗辯被上訴人提出之單據所載行號並未經營各該物品
    之販賣業務而質疑上開單據之真正（見原審卷第42頁），然
    一般公司行號之實際營業項目並不完全與其登記營業項目相
    同，且上開物品既確有實際需要，衡情被上訴人亦不致未為
    購買而虛列項目，甚而取得不實發票藉以請求而自陷刑責之
    理，況上開物品之金額僅為1 萬1000元，經核與各該物品之
    價值亦屬相當，故上訴人上開抗辯，本院仍難為其有利之認
    定。
  (三)看護費部分：
    被上訴人主張而經原審准許部分（即上訴部分），為其因車
    禍受傷住院期間中自92年3 月7 日起至同月13日止，由其兒
    子陳金宗全日看護，以每日1000元計算，合計7000元；自3
    月14日起至25日止，由謝月裡在高雄長庚紀念醫院看護，支
    付1 萬9950元；自3 月25日出院後至4 月17日止，則由張素
    麗在家看護，支付2 萬4000元；另自4 月18日起至6 月25
    日止則由柯月美看護，支付6 萬800 元，共計11萬1750元（
    其餘請求業經原審駁回確定）。經查，原審向高雄長庚紀念
    醫院查詢結果，經函復被上訴人受傷住院期間（即92年3 月
    7 日起至25日）及出院後三個月內（即92年3 月26日起至同
    年6 月25日）均需他人看護，有該院回函在卷可稽（見原審
    卷第88頁），以被上訴人受有全身多處骨折之傷害及其為85
    歲高齡之情狀，顯有需他人看護之必要，故被上訴人請求賠
    償此期間之看護費，即屬有據。又上開金額中支付與謝月裡
    及張素麗之看護費共4 萬3950元部分，業為上訴人所不爭執
    ，而陳金宗部分，雖係親屬間看護所付出之勞力，但並非不
    能評價為金錢，仍可衡量比照僱用職業看護之情形，認被上
    訴人亦受有相當看護費之損害，而得向上訴人為請求。本院
    審酌上情，認此部分費用以比照聘僱張素麗之日薪1000元計
    算較為合理，依此計算結果，被上訴人此部分請求7000元,
    即屬有據。另被上訴人由柯月美看護部分，因其得請求之看
    護期間僅至92年6 月25日，故此部分之金額為6 萬800 元（
    即四月份為1 萬1300元五月份為2 萬7000元六月份為
    2 萬2500元【四月及六月份之金額均係按月薪2 萬7000元依
    實際看護日數比例計算；又四月份之金額應為1 萬1700元，
    原審誤算為1 萬1300元，惟被上訴人並未再爭執，故仍以1
    萬1300元計算】）。綜上，被上訴人得請求看護費之金額為
    11萬1750元（計算式：43950 ＋7000＋60800 ＝111750）。
  (四)精神慰藉金部分：
　  按精神慰藉金之多寡，應斟酌雙方之身分、地位、經濟狀況
    與加害程度、被害人之痛苦及其他各種情形，以核定相當之
    數額。經查，被上訴人因本件車禍受有前開身體多處骨折之
    傷害，並需開刀住院近三星期，住院後亦需專人看護及休養
    約三個月，始得自行照顧生活起居，以其已85歲之高齡（民
　  國7 年生），在身體及精神上受有極大之痛苦，應可認定。
    又依財產歸戶資料所載，被上訴人在90年及91年之利息所得
    分別為3 萬6936元及1 萬8040元，名下並未登記任何財產；
    而上訴人為國小畢業，現年65歲，依財產歸戶資料所載，其
    90年及91年度之利息所得各為7 萬3067元及5 萬566 元，名
    下有7 筆土地及1 筆證券投資，登記現值約6 萬7450元等情
    ，業分據兩造於原審陳述明確，並有原審依職權調取之稅務
    電子闡門財產所得明細表在卷可憑（見原審卷第9 ～18頁）
    。本院斟酌兩造上開身分、地位、學經歷、經濟狀況及被上
    訴人所受傷害程序等一切情狀，認其得請求精神慰藉金以16
    萬元較為適當。
　(五)依上所述，被上訴人所得請求之金額為32萬3396元（計算式
  　：40646 ＋11000 ＋111750＋160000＝323396）。
七、又按損害之發生或擴大，被害人與有過失者，法院得減輕賠
    償金額或免除之，民法第217 條第1 項定有明文。本件被上
    訴人就事故之發生，有疏未注意左右來車即貿然橫越中洲路
    ，致遭上訴人撞及，而應負20％之過失責任，業如前述，且
    為被上訴人不爭執，自應依此比例扣除被上訴人可請求之金
    額，經扣除後其金額為25萬8717元（計算式：0000000 ×80
    ％＝258717）。從而，被上訴人依侵權行為之法律關係，請
    求上訴人給付25萬8717元，及自附帶民事起訴狀繕本送達翌
    日即92年12月13日起至清償日止，按年息5 ％計算之利息，
    為有理由，應予准許。原審就此部分命上訴人給付，並無違
    誤。上訴意旨指摘原判決此部分不當，求予廢棄，為無理由
    ，應予駁回。
八、據上論結：本件上訴為無理由，依民事訴訟法第449 條第1
    項、第78條，判決如主文。
中　　華　　民　　國　　94　　年　　2 　　月　　25　　日
                        民事第一庭
                            審判長法官  黃金石
                            法      官  林健彥
                            法      官  林紀元
以上正本證明與原本無異。
不得上訴。
中　　華　　民　　國　　94　　年　　2 　　月　　25　　日
                            書  記  官  林明威
